【裁判字號】    94,保險,22
【裁判日期】    951018
【裁判案由】    給付保險金
【裁判全文】
臺灣嘉義地方法院民事判決              94年度保險字第22號
原      告  乙○○
訴訟代理人  甲○○
被      告  國泰世紀產物保險股份有限公司
法定代理人  丁○○
訴訟代理人  丙○○
上列當事人間給付保險金事件，經本院於民國95年10月4日言詞
辯論終結，判決如下：
    主  文
原告之訴及假執行之聲請均駁回。
訴訟費用由原告負擔。
    事實及理由
一、按訴狀送達後，原告不得將原訴變更或追加他訴。但擴張應
    受判決事項之聲明者，不在此限。被告於訴之變更或追加無
    異議，而為本案之言詞辯論者，視為同意變更或追加，民事
    訴訟法第255條第1項第3款、第2項定有明文。本件原告起訴
    時，原請求被告應給付原告新臺幣（下同）883,756元及自
    起訴狀繕本送達翌日起至清償日止，按年利率10% 計算之利
    息。嗣於訴狀送達後，擴張之訴聲明為被告應給付原告885,
    556元及自起訴狀繕本送達翌日起至清償日止，按週年利率
    10%計算之利息，依上說明，應為合法。
二、原告起訴主張：
  (一)原告於民國93年5月20日19時許騎乘車號LYD-399號重型機車
    行經嘉義縣中埔鄉同仁村柚仔宅「慈安宮」前遭訴外人盧進
    發騎乘車號LYH-422號重型機車撞倒，致原告受有頭部外傷
    、頸部脊髓中央神經症候群、顏面多處裂傷等傷害。原告遭
    此車禍事故後，陸續支出門診及住院醫療費計14,606元、看
    護費9,000元，診斷證明開立費用150元，並於94年8月27日
    經行政院衛生署嘉義醫院醫師診斷確認有「頸髓挫傷、四肢
    乏力，遺存顯著運動障害，須持拐杖行走、無法從事工作」
    之神經障害，符合強制汽車責任保險殘廢給付標準為980,00
    0元，扣除加害人盧進發於93年6月13日已和解賠償之醫療費
    120,000元，本件原告共得請領883,756元（計算式：14606+
    9000+150+000000-000000=883756）。詎料原告於94 年7月1
    日檢具相關證明文件向承保加害人盧進發所騎乘車號LYH-42
    2號重型機車強制險之被告公司提出保險理賠申請時，被告
    公司卻拒不理賠。依強制汽車責任保險法第23條（舊法）及
    強制汽車責任保險單條款第23條第二項規定，被告公司應於
    理賠申請案提出申請後5日內確定賠償金額，並於10 內給付
    保險金，惟被告公司卻因可歸責於自己之事由未在規定期限
    內給付，應按年利一分給付遲延利息。並聲明：被告應給付
    原告885,556元及自起訴狀繕本送達翌日起至清償日止，按
    週年利率10%計算之利息；原告並願供擔保，請准宣告假執
    行。
  (二)對被告抗辯所為之陳述：
    1.原告所提之醫療費用16,406元均屬原告自費或健保病人部
      分負擔之範圍，完全未包括健保給付部分。
    2.嘉義基督教醫院所開具載有：病人於93年5月21日住院治
      療，於93年5月29日出院，住院期間需人照顧等內容之診
      斷證明書及看護費用收據（原告住院9日，共花費18,000
      元，但依強制汽車責任保險給付標準第2條之規定，每日
      僅能請求1,000元為限）。
    3.嘉義基督教醫院答覆「乙○○93年5月20日由消防隊之救
      護技術員送入急診，救護技術員表示病人是騎機車發生車
      禍，造成頸、胸、臉多重創傷，一般來說；中央頸髓症候
      群是由外力所造成。」已可證明原告確係因系爭車禍受傷
      就醫；而署立嘉義醫院答覆「病患乙○○因頸椎挫傷…至
      本院門診治療」，其二者間受傷部位及病名相同，亦足證
      明原告仍係因系爭車禍所受之傷至署立嘉義醫院繼續治療
      。
    4.人體傷害程度之判別須以測量病人活動範圍角度為據者，
      應僅限於「軀幹」及「上肢」、「下肢」三大類別之傷害
      【強制汽車責任保險殘廢給付標準表（93年5月26日系爭
      車禍發生時適用之舊法）將人體傷害分成「精神神經（1-
      9項）」、眼（10-30項」）、「耳（31-35項）」、「鼻
      （36-37項）」、「軀幹（53-56項）」、「頭、臉、頸（
      57項）」、「上肢（58-114項）」、「下肢（115-160 項
      ）」十大類別】，而本件原告所受傷害係屬精神神經大類
      中之神經障害小類，乃符合第5-9項當中之某一項（原告
      認為係符合第7項），根本不能以「活動範圍角度」來評
      判殘廢程度（此間之區別從強制汽車責任保險殘廢給付標
      準表各大類、各小類、各項身體障害狀態之文字敘述及附
      註說明各有不同可以端詳）。
    5.嘉義基督教醫院答覆「乙○○因頸髓挫傷併四肢偏癱…於
      93年5月20日住院治療…於94（應係93之誤植）年5 月29
      日出院…最後回診日期於94年6月1日，四肢仍有麻木感，
      仍屬於殘廢第十三級。」云云，存有諸多可議：
      (1)既言「頸髓挫傷」，即已屬精神神經大類中之神經障害
        小類，應符合第5-9項當中之某一項，惟其當中僅有第9
        項為第13等級；而第9項之文字敘述為「紳經系統之病
        變，由醫學上可證明局部遺存頑固神經症狀者。」惟其
        又述及原告有「四肢偏癱」、「四肢仍有麻木感」等症
        狀，怎是「局部」遺存頑固神經症狀所可比擬？其間所
        存矛盾至為明顯，再者，依精神神經大類之附註欄第一
        條第（四）小條「有…四肢麻痺…或者…適用第三級。
        」之說明，原告屬第7項之第3等級確然無誤！
      (2)所謂殘廢確認，應以「治療後症狀固定」或「治療一年
        以上尚未痊癒」為前提【「強制汽車責任保險給付標準
        」於94年6月8日公布修正條文時，為使受害人殘廢確認
        時間及殘廢定義更明確，以避免爭議，特參照勞工保險
        條例第五十三條及其施行細則第七十七條相關規定，增
        訂第三條第二項條文】，但原告在嘉義基督教醫院僅治
        療數月，因不滿意其成效，後來便轉往署立嘉義醫院治
        療。換言之，原告之療程並未在嘉義基督教醫院結束，
        原告在嘉義基督教醫院就醫期間不足以令嘉義基督教醫
        院有資格對原告之殘廢程度表示意見。
      (3)嘉義基督教醫院並未親見原告目前之身體狀況，僅憑過
        去的病例紀錄即作出「仍屬於殘廢第十三級」之答覆，
        怎能憑信？而署立嘉義醫院則係於94年8月27日親見原
        告後開具診斷證明書，且為公立醫院，其診斷結果自然
        較為真實！雖此次署立嘉義醫院未直接就「原告之情形
        符合第幾級殘廢」作出答覆，惟其原因及較適切之問法
        前已述明。
三、被告則以下列情詞置辯，並聲明：原告之訴及假執行之聲請
    均駁回；如受不利判決，願供擔保請准免為假執行。
  (一)原告請求之各項目，被告之意見如下：
    1.門診及住院醫療費用計14,606元，原告所提之醫療費用收
      據，實係包含健保給付部分，且原告請求中之健保給付部
      分，依全民健康保險法第82條之規定，中央健康保險局得
      向被告之保險公司代位求償，就此部分原告無請求權，自
      應予以扣除之，就健保給付部分原告之請求不應允許。
    2.看護費：原告請求看護費9,000元，惟原告未證明是否需
      要看護及提供看護費用收據，就看護費給付部分原告之請
      求不應允許。
    3.診斷證明書費用：原告所提診斷證明書費用150元，被告
      不爭執。
    4.殘廢給付：原告依強制汽車責任保險給付標準第三條之規
      定，請求依第三等級之殘廢給付之標準給付980,000元，
      惟原告民93年陸續於財團法人嘉義督教醫院就醫，卻於94
      年8 月27日於行政院衛生署嘉義醫院開立診斷證明書，事
      隔一年才在行政院衛生署嘉義醫院開立診斷證明書，是否
      與本件車禍有因果關係，應查明原告之傷勢為何，是否為
      本件車禍所造成，以及符合強制汽車責任保險給付標準殘
      廢等級第幾級。按中樞神經系統之頹廢症狀如發生於四肢
      ，按其發現部位所定等級定之。依醫院一般通用工具書「
      哈里遜內科手冊」，運動檢查將肌力區分為五級，第五級
      為完全的力量，第四級為可對抗某些阻力，第三級有抗地
      心力，但依行政院衛生署嘉義醫院診斷證明書，上肢為三
      級、下肢為四級，應查明原告活動範圍受何影響，影響角
      度為何，以及符合強制汽車責任保險給付標準殘廢等級第
      幾級。
  (二)被告對於醫院之鑑定報告沒有意見，但是因為原告之前已經
    受賠償12萬元，已經超過原告得請求保險金之金額，其為本
    件請求則無理由。
四、原告主張其於93年5月20日19時許騎乘車號LYD-399號重型機
    車行經嘉義縣中埔鄉同仁村柚仔宅「慈安宮」前遭訴外人盧
    進發騎乘車號LYH-422號重型機車撞倒，致原告受有頭部外
    傷、頸部脊髓中央神經症候群、顏面多處裂傷等傷害，嗣後
    受領加害人盧進發於93年6月13日和解賠償之醫療費120,000
    元，其後原告於94年7月1日檢具相關證明文件向承保加害人
    盧進發所騎乘車號LYH-422號重型機車強制險之被告公司提
    出保險理賠申請時，被告公司拒不理賠等情，業據原告提出
    道路交通事故當事人登記聯單一紙、診斷證明書二紙、調解
    筆錄一紙，以及保險事業發展中心保險申訴調處委員會調處
    決定書一份為證，且為被告所不爭執，自堪信原告此部分之
    主張為真實。
五、至原告主張其得依據強制汽車責任保險法第23條（舊法）及
    強制汽車責任保險單條款第23條第二項規定請求被告給付88
    5,556元之保險金及遲延利息部分，則為被告所否認，是本
    件所應審酌者厥為：(1)原告受領訴外人盧進發之賠償金120,
    000元前所得請領之保險金數額為何？(2)原告受領訴外人盧
    進發之賠償金120,000元後，得否再請求被告給付保險金？
    茲分別表示本院意見如下：
  (一)原告受領訴外人盧進發之賠償金120,000元前所得請領之保
    險金數額為23,756元。
    1.按受害人因汽車交通事故致身體傷害，強制汽車責任保險
      （以下簡稱本保險）之保險人依本法規定為傷害醫療費用
      給付時，以其必須且合理之實際支出之相關醫療費用為限
      。但每一受害人每一事故之傷害醫療費用給付總額，以新
      台幣20萬元為限。前項所稱之相關醫療費用，指下列各款
      費用：。二、診療費用：指全民健康保險醫療辦法所規定
      給付範圍之項目及受害人自行負擔之門診、急診或住院費
      用、掛號費、診斷證明書費、膳食費、自行負擔之義肢器
      材及裝置費、義齒或義眼器材及裝置費用，及其他經醫師
      認為治療上必要之輔助器材所需費用。受害人在合格醫師
      開設之醫療院所診療或住院，而非以全民健康保險給付者
      ，準用全民健康保險醫療費用支付標準。四、看護費用：
      指住院期間因傷情嚴重所需之特別護理費及看護費等。但
      居家看護以經主治醫師證明確有必要者為限。第二項第四
      款所規定之看護費用，每日以新台幣1000元為限，但不得
      逾30日。強制汽車責任保險給付標準第2條第1項、同條第
      2 項第2、4款及同條第4項分別定有明文。
    2.原告主張其因本件交通事故，支出門診及住院醫療費14,6
      06元、看護費用9,000元，以及診斷證明書開立費用150元
      等語，業據提出各項目之收據為證，且核原告主張之金額
      未逾強制汽車責任保險給付標準之限制，自堪信其主張為
      真實。至被告辯稱原告提出之門診及住院醫療費金額中有
      包括健保給付部分等語，經核原告提出之門診及住院醫療
      費收據均係原告自付額部分，是被告此部分之辯詞，應無
      可採；另被告辯稱原告沒有看護必要，惟查，依據原告提
      出之嘉義基督教醫院94年6月1日所開具之診斷證明書記載
      ：病人於93年5月21日因上述診斷住院治療，於93年5月29
      日出院，住院期間需人照顧等內容，堪可認原告住院期間
      有看護之必要，是被告此部分之辯詞，亦無可採。
    3.原告另主張其因本件交通事故造成頸髓挫傷、四肢乏力，
      遺存顯著運動障害，須持拐杖行走、無法從事工作之神經
      障害，符合強制汽車責任保險殘廢給付標準，可請求980,
      000元之殘廢給付等語，則為被告所否認，經查：
      (1)本院於94年11月16日發函向嘉義基督教醫院函查原告所
        受傷害符合強制汽車責任保險給付標準殘廢等級第幾級
        ，經該院於94年12月12日以（94）嘉基醫字第1925號函
        覆本院稱：乙○○（即原告）於94年5月29日（按：應
        是93年5月29日之誤載）出院，爾後於門診追蹤；最後
        回診日期於94年6月1日，四肢仍有麻木感，仍屬於殘廢
        第十三級等語，有該函在卷可稽。
      (2)嗣因原告於95年7月10日聲請再由嘉義榮民醫院鑑定，
        經本院依原告聲請鑑定之內容（詳如附件）送請嘉義榮
        民醫院鑑定，該院於95年9月6日以嘉醫行字第09500042
        74號函附鑑定報告函覆本院，該鑑定報告內容為：郭先
        生於95年8月4日因需要至本神經外科門診鑑定，當時郭
        先生顯示異常虛弱，說話有氣無力，坐輪椅，由友人陪
        同前來，自訴四肢無力，生活無人照料，三餐不繼，理
        學檢查顯示雙上肢運動肌力大約四級，雙下肢運動肌力
        大約三至四級（正常人之運動肌力為五級），無麻木或
        感覺異常，肌腱反射正常，無病態性不正常脊椎反射（
        Hoffman's sign and Barbiski sign）顯示臨床表現與
        神經理學檢查不符現象，於是安排較客觀之上下肢誘發
        電位檢查，於95年8月15日檢查結果亦正常，表示頸椎
        中樞神經系統正常，無脊髓病變，檢查同時發現有多發
        性週邊神經病變，可能由於營養不良或長期酗酒階會造
        成此反應，但與原先之頸椎外傷無關。查閱原始病歷資
        料93年5月21日受傷後只有雙上肢無力（運動肌力二至
        三級）雙下肢正常（五級），疑似為頸椎脊髓中央症候
        群（脊髓損傷之一種），經藥物治療並門診最後一次追
        蹤（94年6月1日），顯示上肢運動肌力已經恢復至四至
        五級（幾乎正常），以後再無追蹤資料，與目前狀況有
        顯著不合理差異存在。綜合上述資料，乙○○先生於93
        年5月21日受傷時造成頸椎脊髓中央症候群，產生雙上
        肢無力（雙下肢正常），經本院95年8月4日神經理學檢
        查與95年8月15日神經誘發電位檢查，顯示其頸椎脊髓
        神經已無病變，理應恢復正常。有該函及鑑定報告在卷
        可查。
      (3)依據上述嘉義基督教醫院94年12月12日（94）嘉基醫字
        第1925號函以及嘉義榮民醫院95年9月6日嘉醫行字第
        0950004274號函附鑑定報告，嘉義基督教醫院乃係依據
        94年6月1日最後一次門診之情形，認定原告屬於殘廢第
        十三級，而嘉義榮民醫院係於95年8月4日作神經理學檢
        查，並於95年8月15日作神經誘發電位檢查後，判定原
        告之頸椎脊髓神經已無病變，已恢復正常，本院綜合審
        酌上二醫院之判定，認嘉義基督教醫院之判定應係原告
        病情尚未完全確定之時所為，且並未正式對原告為鑑定
        ，而嘉義榮民醫院則屬病情確定後所為，且係利用精密
        儀器對原告為正式之鑑定，況原告亦主張原告之療程並
        未在嘉義基督教醫院結束，原告在嘉義基督教醫院就醫
        期間不足以令嘉義基督教醫院有資格對原告之殘廢程度
        表示意見，因此，本院認應以後者即嘉義榮民醫院之鑑
        定結果較具參考價值。
      (4)本院審核嘉義榮民醫院之鑑定過程並無瑕疵，因此原告
        空言嘉義榮民醫院之鑑定報告不實在，應無可採，從而
        ，應認原告雖因本件交通事故受有傷害，然並未造成殘
        廢之結果，是原告主張其符合強制汽車責任保險殘廢給
        付標準，得請求980,000元之殘廢給付等語，即無可採
        。
    4.依上所述，原告受領訴外人盧進發之賠償金120,000元前
      所得請領之保險金數額為23,756元（計算式：14606+9000
      +150=23,756）。
  (二)原告受領訴外人盧進發之賠償金120,000元後，已不得再請
    求被告給付保險金。
    1.按被保險汽車發生汽車交通事故，加害人或被保險人已為
      一部之賠償者，保險人僅於本法規定之保險金額扣除該賠
      償金額之餘額範圍內，負給付責任。但受益人與加害人或
      被保險人約定不得扣除者，從其約定。前項加害人或被保
      險人先行賠償之金額，保險人於本法規定之保險金額範圍
      內歸墊。但前項但書之情形及加害人未經被保險人允許而
      使用被保險汽車者，不在此限，修正前強制汽車責任保險
      法第29條定有明文。
    2.經查，原告因本件交通事故已於93年6月13日與訴外人盧
      進發和解，並受領賠償醫療費120,000元之事實，業經認
      定如上，依據上述法規，保險人即本件被告僅於強制汽車
      責任保險法規定之保險金額扣除該賠償金額之餘額範圍內
      負給付責任，而原告原可請求之保險金額為23,756元，較
      低於原告已受賠償之金額，因此，原告受領訴外人盧進發
      之賠償金120,000元後，已不得再請求被告給付保險金。
六、綜上所述，原告依據強制汽車責任保險法第23條（舊法）及
    強制汽車責任保險單條款第23條第二項規定，請求被告應給
    付原告883,756元及自起訴狀繕本送達翌日起至清償日止，
    按年利率10%計算之利息，為無理由，應予駁回。又原告之
    訴既經駁回，則其假執行之聲請即失所附麗，應併予駁回。
七、本件事證已臻明確，兩造其餘攻擊防禦方法及所提證據，經
    審酌後，認與本判決結果不生影響，爰不一一論述，附此敘
    明。
八、據上論結，本件原告之訴為無理由，依民事訴訟法第78條，
    判決如主文。
中    華    民    國    95    年    10    月    18    日
                  民二庭法  官  林福來
以上正本係照原本作成
如對本判決上訴須於判決送達後20日內向本院提出上訴狀
中    華    民    國    95    年    10    月    18    日
                        書記官  劉昀匊
附件：原告聲請鑑定之內容
（一）請比照勞、農保所使用殘廢診斷書之殘廢詳況表格，於上
      述表格中一、精神神經障害（二）神經障害第1至第12點
      各點妥為勾選及填寫，列入鑑定報告中。
（二）乙○○是否屬於「四肢麻痺」之情形，或較輕微或更為嚴
      重？
（三）乙○○是否有「局部」遺存頑固神經症狀？
（四）乙○○之身體部位有無受到神經障害之影響，如有，其部
      分是否不只一處。
（五）依照強制汽車責任保險殘廢給付標準表，乙○○之神經障
      害屬於哪一級。（請特別參酌該表第5項至第9項之文字敘
      述及附註欄一、（四）至（六）之文字說明）


司法院資訊處製作；財團法人民間司法改革基金會備份。
